【裁判字號】    99,交聲,2454
【裁判日期】    990818
【裁判案由】    交管條例聲異
【裁判全文】
臺灣板橋地方法院交通事件裁定        99年度交聲字第2454號
原處分機關  交通部公路總局臺北區監理所基隆監理站
異  議  人
即受處分人  甲○○  原名：蔡.
列受處分人因違反道路交通管理處罰條例案件，對於交通部公路
總局臺北區監理所基隆監理站民國99年7 月5 日所為之基監字第
裁42-1CCA21344號裁決處分（原舉發通知單號碼：臺北縣政府交
通局北交營字第1CCA21344 號）聲明異議，本院裁定如下：
    主  文
原處分撤銷。
甲○○在道路收費停車處所停車不依規定繳費，處罰鍰新臺幣柒
拾元。
    理  由
一、原處分意旨略以：異議人即受處分人於民國99年1 月5 日18
    時16分許將其所有車號8D-0081 自用一般小客車，於臺北縣
    新莊市○○街○○道路收費停車處所停車，經臺北縣政府交
    通局（下簡稱原舉發機關）催繳後未依規定繳納停車費，原
    舉發機關遂掣發北交營字第1CCA21344 號違反道路交通管理
    事件通知單1 紙（下簡稱違規通知單），以其有「在道路收
    費停車處所停車經催繳不依規定繳費」之違規事由逕行舉發
    ，經異議人向交通部公路總局臺北區監理所基隆監理站（下
    簡稱原處分機關）提出陳述後，原處分機關函轉原舉發機關
    查處無誤後，乃依道路交通管理處罰條例第56條第2 項之規
    定，於99年7 月5 日以基監字第裁42-1CCA21344號裁決書裁
    處受處分人罰鍰新臺幣（下同）300 元。
二、異議理由略以：
（一）本件異議人當時因停車時間極短，駕車離開時並沒有看到
      停車單據，而停車數分鐘管理員未到乃常有之情形，何況
      停車費僅區區20元，異議人不可能惡意不繳。
（二）異議人因戶籍與居住所不同，無法預料戶籍地會有函文寄
      到，致未能即時回應或處理，且該戶籍地之管理員代收郵
      件因未獲異議人認領就會退回發函處，故此一退回郵件過
      程有待鈞院查明。
（三）異議人於95、96年間即於板橋稅捐機關申請戶籍地址變更
      ，變更後有些通知單已改寄至新莊居所地址，惟本件繳費
      通知單未收到卻收到舉發發通知單，實在令人不解。
（四）綜上，原處分機關遽以裁決顯有違誤，為此爰依法聲明異
      議，請求撤銷原處分云云。
三、按受處分人，不服第8 條主管機關所為之處罰，得於接到裁
    決書之翌日起20日內，向管轄地方法院聲明異議，道路交通
    管理處罰條例第87條第1 項定有明文。再按處理違反道路交
    通管理事件，有關文書送達之程序，依行政程序法之規定，
    違反道路交通管理事件統一裁罰基準及處理細則第5 條定有
    明文。而依行政程序法第72條第1 項前段規定：「送達，於
    應受送達人之住居所、事務所或營業所為之」，是有關違反
    道路交通管理事件文書之送達，苟非已送達於應受送達人之
    住居所或營業所，尚難認已符送達之規定。而所謂「住居所
    」，依民法第20條之規定，乃依一定之事實，足認以久住之
    意思，住於一定之區域者，始為設定其住所於該地，亦即除
    主觀上有久住一定區域之意思外，尚須客觀上有住於一定區
    域之事實，該一定之區域始為住所，並不以登記為要件。又
    戶籍法僅為戶籍登記之行政管理規定，戶籍地址不過係依戶
    籍法所為登記之事項，並非為認定住所為唯一標準（最高法
    院93年度臺抗字第393 號民事裁定意旨參照）。
四、經查：
（一）異議人確有於99年1 月5 日18時16分許，將其所有車號為
      8D-0081 號之自用小客車停放於道路收費停車處所而未繳
      費之事實，乃為其所不否認，且有北交營字第1CCA21344
      號舉發通知單、原處分機關基監字第裁42-1CCA21344號裁
      決書、送達證書等在卷可稽，足認異議人當時確有「在道
      路收費停車處所停車不依規定繳費」之行為無誤。
（二）次查，異議人未依臺北縣路邊停車收費規定於停車翌日起
      15日內繳交停車費，經臺北縣政府交通局依法製開催繳通
      知單催繳，並將通知單第一次於99年2 月1 日以平信通知
      寄至車籍地址「臺北縣汐止市○○○路○ 段196 號18樓」
      ，嗣於99年3 月8 日第二次寄送雙掛號補繳通知單至戶籍
      地（同上址），該雙掛號並於99年3 月9 日由異議人居住
      社區之管理中心代收，然因異議人並未居住於上址，故由
      管理中心退回汐止郵局，經該局郵務股於99年3 月22日轉
      送汐止南昌郵局寄存，該郵件現仍寄存於南昌郵局且已逾
      寄存期限，未據異議人前往領取該催繳書等情，有臺北縣
      政府交通局99年4 月29日北交營字第0990381319號函、路
      邊停車管理資訊系統催繳單查詢報表、臺北縣政府交通局
      送達證書及異議人個人基本資料查詢結果表在卷為憑。
（三）惟按汽車所有人名稱、住所等如有變更，應向公路監理機
      關辦理登記，道路交通安全規則第23條第1 項定有明文。
      再依公路監理電腦系統車輛車籍及駕駛人駕籍增設住居所
      或就業處所地址（99年2 月23日修正前為「通信地址」，
      下同）欄位作業注意事項第1 條規定：「車主、駕駛人依
      規定向公路監理機關申領之車輛牌照、駕駛執照，係以戶
      籍住所為登記地址；基於社會現況及便民原則，並因應車
      主、駕駛人需要及行政程序法第72條合法送達處所規定，
      於公路監理電腦系統車籍及駕籍檔中增列住居所或就業處
      所地址，以公路監理機關及相關機關各項便民服務通知事
      項、公路法、道路交通管理處罰條例及強制汽車責任保險
      法等法令規定之行政文書寄達，特訂定本注意事項；另第
      5 條亦規定：「公路監理機關受理車主、駕駛人申請增設
      住居所或就業處所地址後，應立即登載於公路監理電腦系
      統之車籍及駕籍檔中；各項便民服務之通知事項、公路法
      、道路交通管理處罰條例及強制汽車責任保險法等法令規
      定之行政文書寄達，皆以住居所或就業處所地址寄發。」
      。查本件異議人早於95年1 月10日即已依規定向臺北區監
      理所申請通信地址（住居所或就業處所地址），並經該所
      新增通信地址登記在案，有本院99年8 月18日電話記錄表
      在卷可稽，足認異議人實際居所為「臺北縣新莊市○○路
      ○ 段105 巷9 號5 樓」，而非上開戶籍地址，況違規舉發
      單亦係郵寄至異議人位於臺北縣新莊市之實際居所地址，
      揆諸前揭說明，尚難認該戶籍地址即為異議人之住居所、
      事務所或營業所，原舉發機關竟逕將係爭催繳通知單寄存
      送達於異議人戶籍地址「臺北縣汐止市○○○路○ 段196
      號18樓」，故其所為之寄存送達即不生合法送達之效力。
五、揆諸前揭規定與說明，原舉發機關之催繳通知單既未合法送
    達予異議人收受，原處分機關自無依上開道路交通管理處罰
    條例及違反道路交通管理事件統一裁罰基準及處理細則之規
    定予以裁罰之餘地，故原處分機關上開裁決程序，於法要有
    未合，自應由本院撤銷原處分，並依道路交通管理處罰條例
    第56條第2 項之規定，另為異議人如主文第2 項所示之諭知
    ，以資適法。
六、據上論斷，應依道路交通案件處理辦法第20條前段，裁定如
    主文。
中    華    民    國    99    年    8     月    18    日
                  交通法庭   法  官  徐子涵
上列正本證明與原本無異。
如不服本裁定，應於裁定送達後五日內敘明抗告理由，向本院提
出抗告狀。
                             書記官  張桐嘉
中    華    民    國    99    年    8     月    19    日

司法院資訊處製作；財團法人民間司法改革基金會備份。
